【裁判字號】    97,消債更,283
【裁判日期】    970814
【裁判案由】    更生
【裁判全文】
臺灣桃園地方法院民事裁定           97年度消債更字第283號
聲  請  人
即  債務人  甲○○
上列當事人因消費者債務清理事件，聲請更生及保全處分，本院
裁定如下：
    主    文
更生及保全處分之聲請均駁回。
聲請費用由聲請人負擔。
    理    由
一、按債務人與金融機構協商成立者，不得聲請更生或清算，但
    因不可歸責於己之事由，致履行顯有重大困難者，不在此限
    ；本條例施行前，債務人依金融主管機關協調成立之中華民
    國銀行公會會員，辦理消費金融案件無擔保債務協商機制與
    金融機構成立之協商，準用前項之規定，消費者債務清理條
    例第151 條第5 項、第6 項分別定有明文。又聲請更生或清
    算不合程式或不備其他要件者，法院應以裁定駁回之，但其
    情形可以補正者，法院應定期間先命補正，同條例第8 條亦
    定有明文。次按依債務人與金融機構協商成立者，除非因不
    可歸責於己之事由，致履行顯有重大困難，否則不得聲請更
    生或清算，消費者債務清理條例第151 條第5 項規定意旨甚
    明。是債務清償方案成立後，固由債務人按其條件履行，惟
    需於其後發生情事變更，在清償期間收入或收益不如預期，
    致該方案履行困難甚或履行不能，因不可歸責於己，始能聲
    請更生或清算。此項規定旨在避免債務人任意毀諾已成立之
    協商，濫用更生或清算之裁判上債務清理程序，蓋以債務清
    償方案係經當事人行使程序選擇權所為之債務清理契約，債
    務人應受該成立之協議所拘束。債務人既已與金融機構協商
    成立，如認該協商方案履行有其他不適當情形，自仍應再循
    協商途徑謀求解決，合先敘明。
二、本件聲請意旨略以：聲請人有不能清償債務情事，前雖曾依
    金融主管機關協調成立之「中華民國銀行公會會員辦理消費
    金融案件無擔保債務協商機制」與最大債權銀行成立協商，
    當時協商條件邀其每月清償22,438元（分100 期，零利率）
    ，聲請人每月雖仍如期還款，惟原協商方案條件過苛，已經
    超越聲請人能力，而無法履行原協商方案，另聲請人之每月
    收入約為37,000元，在扣除履行協商金額後所剩不多，且聲
    請人除自身生活外尚須扶養2 名小孩，而聲請人自己之生活
    所需縱以內政部頒佈最低生活標準每人月9,829 元計算，再
    加上房租、扶養費用，顯無法繼續履行協商內容而有重大困
    難，因此已於95年8 月間毀諾未能繳款；聲請人之無擔保或
    無優先權債務總額未逾1,200 萬元，復未經法院裁定開始清
    算程序或宣告破產，且非聲請人主觀惡意，實係客觀上具有
    不可歸責事由存在，爰聲請更生等語。
三、按消費者債務清理條例立法意旨，乃在幫助陷於經濟上困境
    之債務人，得藉由更生或清算程序，走出經濟困境，避免走
    向絕路，實現憲法所保障之生命權。本件固據聲請人提出之
    債權人清冊、財產及收入狀況說明書、工作薪資明細表影本
    、聲請人所有土地之電子謄本、房屋租賃契約書影本、前經
    協商之證明文件影本、支付命令影本等各1 件為證，以及聲
    請人個人及配偶之95、96年度之綜合所得稅各類所得資料清
    單、財產歸屬證明、全戶戶籍謄本等正本各1 份附卷可稽，
    另經本院函查財團法人金融聯合徵信中心回覆報告，並比對
    債權銀行所呈表示意見書函可證，聲請人之目前財務狀況確
    如聲請狀所載；然對於聲請人之清償能力部分，聲請人名下
    尚有3 筆不動產現正由抵押債權人台灣中小企業銀行聲請拍
    賣中（台南地院97年執東字第21048 號），依聲請狀附件2
    所列，該不動產雖設定有最高限額抵押120 萬元，系爭不動
    產抵押欠款尚有640,000 元，依聲請人所計算之價值係直接
    以公告土地現價計算，共值約1,612,000 元（計算式：10,
    400 ×《79＋52＋24》＝1,612, 000），扣除前開抵押債務
    之後尚有972,000 元，此種計算方式，是否符合市價或有所
    低估，實值存疑；另所謂不能清償事由之判斷，應係滿足客
    觀上以正當之財產、勞務、信用均達無法繼續清償之意始足
    該當。本件聲請人與其配偶黃美芳目前有正常之收入基礎，
    且聲請人及其配偶於協商後之每月平均收入係有增無減（參
    卷附聲請人及其配偶之95、96年度綜合所得稅各類所得資料
    清單），準此，客觀上是否符合消費者債務清理條例所謂之
    不能清償債務，或不能清償之虞之情況，亦非無疑；再者，
    就聲請人所述，其收入僅有約37,000元，扣除協商金額後將
    不足以支應內政部主計處所公布之最低生活標準，惟該項標
    準僅為統計數值，實際費用仍須依聲請人實際狀況認列，聲
    請人僅列其支出項目之總金額，惟究與其配偶間如何分擔家
    庭生活開銷等情，均未見其盡舉證釋明之責。且聲請人於協
    商後至毀諾迄今期間，其於家庭、工作及收入等方面，於客
    觀上並無重大之變化，或有何不可歸責於己之事由發生。聲
    請人既有固定收入及相當之履債能力，且於協商時之金額亦
    為聲請人所認可（且係分100 期，零利率，當時協商條件於
    客觀上顯有利於聲請人），乃其當時能夠負擔之額度，而對
    於重大不可歸責之事由，聲請人卻僅釋明聲請人每月平均所
    得37,000元，經扣除每月協商條件應清償之金額22,438元後
    ，每月僅餘14,000餘元，實無法維持最低基本生活等情，然
    此對於重大不可歸責事由，仍無法明確舉證以明其說。又債
    務人既有履債能力，縱有履債不便，亦得經由目前個別債權
    銀行所提供之「個別協商一致性方案」及「95年債務協商變
    更還款條件方案」等協商程序以求適當履債，準此，堪認債
    務人尚乏不可歸責於己致履行顯有重大困難之情形可言。自
    應駁回其聲請。
四、綜上所述，本件聲請人既無不可歸責之事由，依原協商條件
    履行亦非顯有重大困難，應屬聲請更生之要件不備，且又無
    從補正，依首揭條文之意旨，自應駁回其更生之聲請，是聲
    請人一併聲請本院應對其財產予以保全處分，即無必要，應
    併駁回，爰裁定如主文。
中    華    民    國    97    年    8     月    14    日
                  民事第三庭     法  官  汪智陽
上為正本證明與原本無異。
如不服本裁定，應於裁定送達後10日內，以書狀向本院提出抗告
，並繳納抗告費新臺幣1千元。
                                 書記官  林君燕
中    華    民    國    97    年    8     月    15    日


司法院資訊處製作；財團法人民間司法改革基金會備份。
